最高法院刑事判決　　　　　　　　　　　　　　　八十七年度台上字第一五五八號
　　上　訴　人　甲○○
　　　　　　　　丙○○
　　　　　　　　乙○○
右上訴人等因常業重利等罪案件，不服台灣高等法院高雄分院中華民國八十六年一月
二十三日第二審判決（八十五年度上訴字第一八一九號，起訴案號：台灣高雄地方法
院檢察署八十四年度偵字第一二二一四號），提起上訴，本院判決如左：
    主  文
原判決關於常業重利部分撤銷，發回台灣高等法院高雄分院。
其他上訴駁回。
    理  由
一、撤銷發回部分（即常業重利部分）：
原判決認定上訴人甲○○自民國八十三年五月間起，在高雄市○○路一二一之八號九
樓之三其所經營之「翰橋開發公司」內，先後以月薪新台幣（下同）五萬元之代價，
僱用上訴人丙○○（八十三年五月間起）、上訴人乙○○（八十四年一月間起）及沈
新華、蔡承志（以上二人未據起訴）等人共同基於常業重利之犯意，乘黃國平等不特
定人急迫需用現款之機會，以月息三十至一百五十分不等（以月息三十分為例，即每
十萬元月息三萬元），十日或十五日為一期，並需簽發金額包括利息與本金之本票（
如借款十萬元一期，附加利息後，應簽發金額十一萬元之支票），且在報紙上刊登「
女人經營借款電話0000000」之廣告周知吸引急迫用錢之不特定人，嗣欲借款
之人依該電話號碼打至該處，由甲○○與之商談借款數額、利息、調查信用及交付借
款時地等事項後，甲○○即以行動電話指揮丙○○、乙○○、沈新華及蔡承志等人，
將所貸款項交付欲借款之人之方式貸予現款，而取得與原本顯不相當之重利，並均以
之為業，恃以為生。嗣於八十四年六月二十七日十二時二十五分許，在高雄市○○○
路一二一之八號九樓之三為警查獲，並扣得附表一編號一至十三所示之物品。因而維
持第一審關於論處上訴人等共同常業重利罪刑部分之判決，駁回上訴人等在第二審關
於此部分之上訴，固非無見。
惟查：(一)、有罪判決書所記載之犯罪事實，為論罪科刑適用法律之基礎，故凡與適用
法令有關之重要事項，必須詳加認定，明確記載，然後於理由內敘明犯罪事實所憑之
證據及認定之理由，始足為適用法令之依據。若事實未有此記載，而理由加以說明，
為理由失其依據。如事實有此記載，理由未予說明，則為理由不備，按諸刑事訴訟法
第三百七十九條第十四款規定，其判決當然為違背法令。原判決事實欄對於上訴人等
如何乘徐文恕、許珈甄、黃國平、張世宏、徐志賢等被害人急迫之際貸以金錢，而如
何取得與原本顯不相當重利之犯罪事實，未予具體明確之認定與記載，理由欄卻說明
上訴人之常業重利犯行，業據上述被害人等分別於警訊、第一審中指述綦詳云云。自
不足為適用法令之依據。(二)、原判決認定上訴人甲○○自八十三年五月間起即有常業
重利之犯行，而於八十四年一月間起始僱用上訴人乙○○，理由一之(四)則說明上訴人
乙○○就全部之重利犯行與甲○○、丙○○及沈新華、蔡承志，均屬共同正犯，對於
乙○○受僱以前，如何與甲○○等人有犯意聯絡及行為之分擔，何以仍應負共同正犯
之責？則未予說明。其關於此部分事實之認定與理由之說明不相適合，亦有可議。(三)
、事實審法院應行調查之證據，不以當事人聲請者為限，凡與待證事實有重要關係之
證據，均應依職權調查，方足發現真實，否則仍難謂無刑事訴訟法第三百七十九條第
十款之違法。上訴人甲○○於警訊時供明其僱用之職員有五人，其中沈新華、蔡承志
二人已離職（見高市警新分刑字第一○七七九號警卷第八頁正面）。惟該二人究於何
時離職？與其等離職後共犯之人數有關，原審未予究明，自有可議；又上訴人甲○○
於警訊時稱向其借錢之人除上述被害人外，尚有謝慶信、張簡麗月、張貴美……等共
二十一人（見同上警卷第九頁正面）。其實情如何？有無重利情形？是否同一常業犯
行之一部分？原審未予調查釐清，遽予判決，尚嫌速斷，有應於審判期日調查之證據
，而未予調查之違法。上訴人等上訴意旨指摘原判決關於此部分不當，尚非全無理由
，應認有撤銷發回更審之原因。
二、上訴駁回部分（即恐嚇危害安全部分）：
按刑事訴訟法第三百七十六條所列各罪之案件，經第二審判決者，不得上訴於第三審
法院，法有明文。本件上訴人等恐嚇部分，原審係依刑法第三百零五條論處罪刑，核
屬刑事訴訟法第三百七十六條第一款之案件，依上開說明，此部分既經第二審判決，
自不得上訴於第三審法院，上訴人甲○○、丙○○、乙○○等竟復提起上訴，顯為法
所不許。
據上論結，應依刑事訴訟法第三百九十七條、第四百零一條、第三百九十五條前段，
判決如主文。
中      華      民      國    八十七    年      五      月      七      日
                              最高法院刑事第七庭
                                  審判長法官  董  明  霈
                                        法官  丁  錦  清
                                        法官  賴  忠  星
                                        法官  林  茂  雄
                                        法官  王  居  財
      右正本證明與原本無異
                                              書  記  官
中      華      民      國    八十七    年      五      月     十三     日
